臺北高等行政法院判決
                                      99年度簡再字第35號
再 審原 告  章蕙芬
訴訟代理人　卓隆燁（會計師）
再 審被 告  財政部臺北市國稅局
代　表　人　陳金鑑（局長）住同上
上列當事人間綜合所得稅法事件，再審原告對於中華民國99年2
月22日本院98年度簡字第767 號判決，以具有行政訴訟法第273
條第1 項第1 款提起再審之訴，經最高行政法院以99年度裁字第
2967號裁定移送本院審理，本院判決如下：
    主  文
再審之訴駁回。
再審訴訟費用由再審原告負擔。
　　事實及理由
一、程序事項：本件再審被告之代表人於訴訟進行中由凌忠嫄變
    更為陳金鑑，茲由再審被告新任代表人具狀向本院聲明承受
    訴訟，經核尚無不合，應予准許。
二、事實概要：緣再審原告民國95年度綜合所得稅結算申報，經
    再審被告依據法務部調查局臺北市調查處（下稱臺北市調查
    處）及財政部臺北市國稅局（下稱臺北市國稅局）通報及查
    得資料，查獲再審原告漏報取自永達保險經紀人股份有限公
    司（下稱永達公司）薪資所得960,000 元，乃連同其他漏報
    之所得47,885元，歸課核定再審原告綜合所得總額為2,006,
    993 元，補徵應納稅額73,668元，並處罰鍰77,847元。再審
    原告不服，申請復查，經再審被告以98年6 月10日財北區國
    稅法二字第0980215330號復查決定書（下稱原處分）駁回其
    復查之申請。再審原告仍不服，提起訴願，經訴願決定以關
    於罰鍰部分撤銷，其餘之訴願決定駁回。再審原告猶不服，
    就本稅部分，提起本件行政訴訟，嗣經本院於99年2 月22日
    以98年度簡字第767 號判決（下稱原確定判決）駁回，提起
    上訴，經最高行政法院於99年5 月6 日以99年度裁字第1038
    號裁定上訴駁回確定在案。再審原告仍表不服，就最高行政
    法院裁定及原確定判決具有行政訴訟法第273 條第1 項第1
    款情形為由，聲請再審及提起再審之訴，關於就最高行政法
    院裁定聲請再審部分，經最高行政法院於99年11月25日以99
    年度裁字第2966號裁定再審之聲請駁回；就原確定判決提起
    再審之訴部分，經最高行政法院以99年度裁字第2967號裁定
    移送本院審理。
三、本件再審原告主張：
  (一)依財政部95年6 月28日台財稅字第09504063430 號函（下稱
    財政部95年6 月28日函）釋規定，保險業務員因為所屬公司
    招攬保險業務而發生之成本費用，其屬保險公司之營業費用
    者，不宜由保險業務員自行吸收或負擔，成為業務員薪資之
    一部分，原確定判決亦是認，惟卻以薪資所得沒有核實認列
    對應費用之觀念，將系爭屬公司費用之勞務支援部分歸屬業
    務員薪資所得，自屬違背法令，應予廢棄。
  1.按「個人之綜合所得總額，以其全年下列各類所得合併計算
    之：……第3 類：薪資所得：凡公、教、軍、警、公私事業
    職工薪資及提供勞務者之所得：一薪資所得之計算，以在職
    務上或工作上取得之各種薪資收入為所得額。二前項薪資包
    括：薪金、俸給、工資、津貼、歲費、獎金、紅利及各種補
    助費。但為雇主之目的，執行職務而支領之差旅費、日支費
    及加班費不超過規定標準者，及依第4 條規定免稅之項目，
    不在此限。」，為所得稅法第14條第1 項第3 類第1 款及第
    2 款所明定。另按民法第482 條規定：「稱僱傭者，謂當事
    人約定，一方於一定或不定之期間內為他人服勞務，他方給
    付報酬之契約。」，茲此，前揭所得法稅上所稱之薪資所得
    ，應係指因僱傭契約所獲致之報酬，由於該報酬純粹係因服
    勞務而獲致，勞務提供者本身不負工作成敗責任，因此原則
    上不須提供勞務以外之成本來完成工作，所得之金錢應全部
    列為所得，此亦經原確定判決：「而薪資所得所對應之勞務
    內容，則以具附屬性為特徵，勞務之提供應依僱主之指示，
    勞務所對應之成敗風險亦由僱主承擔。正因為如此，行為人
    提供勞務過程中所需之一切支援，均由僱主提供，行為人不
    需負擔勞務支援之成本。其稅上之法律效果為，取得之勞務
    報酬除了可以列報薪資扣除額外，應全數認列為所得，不可
    扣除勞務相關之費用成本。」是認在案。
  2.次按「保險業務員因為所屬公司招攬保險業務而發生之文具
    用品費、差旅費、郵電費、印刷費及廣告費、交際費、訓練
    費、交通及油料費等，依據現行所得稅法規定，其屬保險公
    司之營業費用者，可由保險公司依營利事業所得稅查核準則
    有關規定檢據依費用性質核實列報，不宜約定由保險業務員
    自行吸收或負擔，並併同薪資給付，成為業務員薪資之一部
    分，而由保險公司逕以『薪資支出』科目列支。」，乃財政
    部95年6 月28日函釋所明定。茲此，凡保險業務員因所屬公
    司招攬保險業務而發生之各項費用，屬營利事業之營業費用
    者，應依所得稅法及營利事業所得稅查核準則（下稱查核準
    則）有關規定檢具憑證列報，換言之，倘支付與業務有關之
    成本或費用者，應屬雇用人之營業費用，非屬受雇人之薪資
    所得，縱兼具「勞務支援」與「福利提供」雙重功能，亦應
    按其執行招攬業務過程中對系爭非貨幣經濟資源之耗用程度
    ，核實或推計區分「勞務支援」與「福利提供」，始符斯旨
    。
  3.惟原確定判決另稱：「而在薪資所得之所以認定困難，正是
    因為薪資所得沒有核實認列對應費用之觀念，此等非貨幣經
    濟資源之定性，就只能在『勞務支援』與『報酬給付』擇一
    判定，沒有迴旋空間，自難完全顧及實證特徵上之細微差異
    。」，顯與綜合所得稅課稅原則矛盾，自屬違背法令，應予
    廢棄。
  (二)縱將執行業務所得以薪資所得方式申報綜合所得稅，依前揭
    財政部95年6 月28日函釋及所得稅法第14條第1 項第2 類執
    行業務所得之規定，不論薪資所得或執行業務所得，凡與招
    攬業務有關之成本費用，均非屬綜合所得稅稅基之一部，故
    應無差異。原確定判決誤認本件爭點應為系爭所得之性質，
    顯屬違背法令，應予廢棄。
  1.按「涉及租稅事項之法律，其解釋應本於租稅法律主義之精
    神，依各該法律之立法目的，衡酌經濟上之意義及實質課稅
    之公平原則為之。」，為稅捐稽徵法第12條之1 第1 項規定
    ，乃租稅法所重視者，應為足以表徵納稅能力之實質經濟事
    實，而非其外觀之法律行為或形式上之登記事項，對實質上
    相同經濟活動所產生之相同經濟利益，應課以相同之租稅，
    此參諸司法院釋字第420 號解釋及改制前行政法院82年度判
    字第2410號決亦有相同見解。
  2.另按「個人之綜合所得總額，以其全年下列各類所得合併計
    算之：……第2 類：執行業務所得：凡執行業務者之業務或
    演技收入，減除業務所房租或折舊、業務上使用器材、設備
    之折舊及修理費，或收取代價提供顧客使用之藥品、材料等
    之成本、業務上雇用人員之薪資、執行業務之旅費及其他直
    接必要費用後之餘額為所得額。……。」、「非屬執行業務
    之直接必要費用，不得列為執行業務費用。」、「執行業務
    者租用房屋，其一部分非供執行業務使用者，其非供執行業
    務使用之租金，應按面積比例計算，不予認列，水電瓦斯費
    ，如無法明確劃分，以2 分之1 計算。」及「執行業務者在
    其住所裝置之電話，或執行業務者之汽車，如係執行業務與
    家庭合用者，其相關費用以2 分之1 認列。」，分別為所得
    稅法第14條第1 項第2 類、執行業務所得查核辦法第14條、
    第15條及第16條第1 項所明定。
  3.就保險業務員而言，其取自保險公司、保險經紀人公司或保
    險代理人公司之佣金報酬，究竟為執行業務所得，抑或應屬
    薪資所得，實非保險業務員得自行選擇，此參諸財政部88年
    4 月1 日台財稅第881905663 號函（下稱財政部88年4 月1
    日函）：「保險業務員取自其所屬公司給付之報酬，雖係按
    招業績之給付，仍屬所得稅法第14條第1 項第3 類規定，為
    工作上提供勞務之薪資所得。」，及97年7 月18日台財稅字
    第09714531410 號函（下稱財政部97年7 月18日函）釋：「
    自97年7 月1 日起，保險業務員與保險公司不具僱傭關係，
    由業務員獨立招攬業務並自負盈虧，公司亦未提供勞工保險
    、全民健康保險及退休金等員工權益保障者，其依招攬業績
    計算而自保險公司領取之佣金收入，得依所得稅法第14條第
    1 項第2 類規定，按減除直接必要費用後之餘額為所得額；
    保險業務員如未依法辦理結算申報，或未依法設帳記載及保
    存憑證，或未能提供證明所得額之帳簿文據者，可依本部核
    定一般經紀人之費用率計算其必要費用。」等規定益證。
  4.依據上開薪資所得與執行業務所得特性，暨財政部88年4 月
    1 日函及財政部於95年6 月28日函釋規定，保險業務員之薪
    資所得應為保險公司給付之報酬，不應將屬保險公司應負擔
    之營業費用計入，始與首揭所得稅法有關執行業務所得之計
    算發生實質一致之效果，以摒除薪資所得者，無實質之所得
    反需負擔較重租稅負擔之不合理及不公平現象。
  5.承上，基於租稅公平及實質課稅原則，不論係依薪資所得或
    執行業務所得認定，對納稅義務人計入綜合所得總額均相同
    。換言之，不論係依薪資所得或執行業務所得認定，其課稅
    所得應不受系爭所得性質影響。
  6.惟原確定判決所稱：「上述保險公司報酬償付之實證特徵在
    本案中完全具備，但原告卻沒有挑戰被告對『永達公司報酬
    給付』之稅上定性（即認定為原告之『薪資所得』），默認
    此等法律涵攝結論。在此情況下，法院當然由規範的角度出
    現，以『薪資所得』之認定標準，檢證其屬性。」，顯與所
    得稅法及財政部95年6 月28日函釋規定矛盾，自屬違背法令
    ，應予廢棄。
  (三)基於行政權與司法權分立之國家一般通例，行政官署對於司
    法機關所為已定事項應以之為既判事項，原確定判決未依職
    權審酌臺北地檢署檢察官偵查事證及其不起訴處分書之認定
    ，僅以該不起訴處分書被告非再審原告為由，認定不能拘束
    本案，即逕予判決駁回，違反改制前行政法院32年判字第18
    號判例及司法院釋字第392 號解釋，顯屬適用法規錯誤，有
    行政訴訟法第273 條第1 項第1 款「適用法規顯有錯誤」之
    再審事由，應予廢棄。
  1.本件永達公司負責人是否藉公務車租賃協助公務車保管人逃
    漏綜合所得稅，臺北市調查處扣押相關物品及詢問後，認為
    應行移送偵查，遂以96年1 月9 日肆字第09643004590 號移
    送書，將案件移送臺北地檢署偵查。
  2.臺北地檢署96年度偵字2347號偵查後，以「永達公司業務人
    員傭酬，已包含所有業務拓展費用，全額列入薪資所得而非
    執行業務所得，因招攬保險業務而發生之業務發展費用理應
    列報公司營業費用，永達公司自業務人員薪資中調整，亦即
    車輛租金由員工傭酬中扣除，由租賃車商提供租金發票向永
    達公司請款，由永達公司統一支付車輛租金。難認被告有因
    此而使員工薪資名目減少而幫助該等員工逃漏個人綜合所得
    稅情事」而為不起訴處分。此與永達公司對再審原告等業務
    同仁採利潤中心之薪酬制度結算薪資所得方式一致。足證臺
    北地檢署檢察官係依財政部95年6 月28日函釋規定：「保險
    業務員因為所屬公司招攬保險業務而發生之文具用品費、差
    旅費、郵電費、印刷費及廣告費、交際費、訓練費、交通及
    油料費等，依據現行所得稅法規定，其屬保險公司之營業費
    用者，可由保險公司依營利事業所得稅查核準則有關規定檢
    據依費用性質核實列報，不宜約定由保險業務員自行吸收或
    負擔，並併同薪資給付，成為業務員薪資之一部分，而由保
    險公司逕以『薪資支出』科目列支。」，按公務車輛之用途
    認定，非以「業務員與租賃車商確認車價無誤後，先繳交車
    價20% 或30% 公務車輛保證金，匯入永達公司於彰化銀行總
    部分行所開設00000000000000000 號帳戶，並要求業務員與
    租賃車商簽署『公務車輛申請暨扣薪同意書』、『公務車輛
    租賃附屬契約』等文件，俟業務員與車商辦妥簽約及對保等
    相關事宜後，車商即檢附前述文件，向永達公司財務部申請
    保證金及每月車輛租金給付，名義上該車輛係屬永達公司所
    有，惟每月租金卻由永達公司業務員個人薪資所得中直接扣
    取，使業務員薪資所得相對減少」等支付形式，推論係私人
    支出，與業務無關。
  3.按改制前行政法院32年判字第18號判例：「司法機關所為之
    確定判決其判決中已定事項若在行政上發生問題時則行政官
    署不可不以之為既判事項而從其判決處理此為行政權與司法
    權分立之國家一般通例」，是以，基於刑事司法機關調查證
    據之程序，其認定事實須達到超越合理懷疑之程度，遠較行
    政機關調查證據為周延，則行政機關應尊重司法機關所為之
    確定判決。另按司法院釋字第392 號解釋：「憲法第8 條第
    1 項所規定之『司法機關』，自非僅指同法第77條規定之司
    法機關而言，而係包括檢察機關在內之廣義司法機關。」，
    茲此，檢察機關確定文書所認定之事實，符合司法正義程序
    ，行政機關亦應予尊重。有財政部96年11月2 日台財訴字第
    09600301210 號訴願決定書：「次按刑事訴訟法第260 條規
    定：『不起訴處分已確定或緩起訴處分期滿未經撤銷者，非
    有下列情形之一，不得對於同一案件再行起訴：……。』其
    修正理由一稱：『本法對於檢察官之起訴裁量權已有適當之
    內部及外部監督，對於不起訴處分已確定或緩起訴期滿未經
    撤銷者，自宜賦予實質之確定力。』可知檢察官所為之不起
    訴處分已確定者，具有實質之確定力，非但檢察官有其拘束
    效力（除有該條但書情形之一外，不得對於同一案件再行起
    訴），對於第三人亦應受實質確定力之拘束。另行政法與刑
    法雖畛域不同，構成要件各別，司法機關與行政機關可各本
    於權責依法審理認定，兩者並無必然關係，惟基於刑事司法
    機關（如地方法院檢察署）調查證據之程序，其認定事實須
    達到超越合理懷疑之程度，遠較行政機關調查證據為周延，
    則行政機關亦應尊重已生實質確定力之不起訴處分所認定之
    事實。」益證。
  4.所謂適用法規顯有錯誤，依改制前行政法院62年判字第610
    號判例意旨，係指原確定判決所適用之法規與該案應適用之
    現行法規相違背，或與解釋判例有所抵觸而言。查本件系爭
    事項業經臺北地檢署檢察官偵查事證及其不起訴處分書認定
    ，應有拘束本件之效力。參諸前揭改制前行政法院32年判字
    第18號判例及司法院釋字第392 號解釋，原確定判決應以臺
    北地檢署96年度偵字2347號偵查之不起訴處分已定事實為既
    判事項，原確定判決未依該判例及大法官解釋撤銷原處分，
    顯屬適用法規錯誤，有行政訴訟法第273 條第1 項第1 款「
    適用法規顯有錯誤」之法定再審事由，應予廢棄。
  (四)憲法課以人民納稅義務，除應遵守依法行政、實質課稅原則
    外，更應嚴守租稅中性原則，亦即租稅課徵應以行為本質為
    依歸，避免以租稅手段影響經濟行為之實質，進而造成納稅
    義務人之經濟活動因不同租稅對待而造成扭曲，永達公司對
    再審原告等業務同仁之薪酬係採獎金制度，以各項績效計算
    之個人薪酬及組織報酬，而組織報酬係以支應歸屬利潤中心
    之各項必要營業費用，故再審原告薪資所得為(一)個人薪酬及
    (二)組織報酬減除支應歸屬利潤中心之各項必要費用後餘額，
    二項之合計數乃再審原告實際取自任職公司之薪資所得，系
    爭租金支出係自組織報酬下扣除，要難將直接歸屬至各業務
    同仁利潤中心之各項必要業務費用，認定非屬永達公司營業
    費用，影響永達公司制訂之獎金制度，原確定判決違反租稅
    法律主義之精神，並與租稅中立原則相悖，原確定判決當然
    違背法令，應予廢棄。
  1.查永達公司對再審原告等業務同仁之薪酬係採獎金制度（無
    固定之底薪），薪酬計算連結利潤中心制：(1)先就各項績效
    （包括個人業績、組業績、處業績）之達成率，按不同成數
    及公式，計算初年度服務報酬及續年度服務報酬等個人薪酬
    部分；(2)舉績報酬、達成報酬、超額報酬、推介報酬、組輔
    導報酬、處輔導報酬等組織報酬部分。而組織報酬係用以支
    應此利潤中心之各項必要業務費用，如車位、影印機及公務
    車輛等租金、辦公用之各項文具、電腦耗材、印刷影印及書
    報雜誌等文具用品、郵資及通訊費用等郵電費、運費、交通
    及住宿等差旅交通、訓練費、設備修繕及維護等修繕費、廣
    告費用、餐敘、禮儀及饋贈等交際費、會議費、雜項購置、
    全員團康、聚餐活動等職工福利，組織報酬係用以支應各利
    潤中心之各項業務發展費用，非屬個人之報酬；(3)業務發（
    拓）展費用額度（即百分比）僅係讓從業人員有一參考標準
    ，預期其可能之報酬，惟仍以實際發生數為主，其組織報酬
    支應各利潤中心之各項業務發展費用有餘，則屬該利潤中心
    主管之激勵酬勞，因組織報酬為變動數，故有部分月份可達
    成公司設定之標準，部分月份無法達成，此即為制度之激勵
    作用。是業務同仁之薪資所得包括(一)個人薪酬及(二)組織報酬
    減除支應歸屬利潤中心之各項必要費用後之組織激勵酬勞。
    此乃以業務人員為主常見之經營模式之一，即係連結績效衡
    量與薪酬制度，為一有效啟發並激勵同仁士氣之法則，並合
    於人性化之管理機制。目前亦無因採利潤中心之經營模式，
    而將認屬營利事業之營運（業）費用應列入為員工薪資所得
    ，而悖於租稅中性原則。
  2.再審原告系爭年度薪資所得包括(一)個人薪酬及(二)組織激勵酬
    勞，此乃再審原告實際取自永達公司之薪資所得，並非先自
    永達公司取得包含服務報酬應負擔之佣金支出及利潤中心應
    負擔公務車租金等營業費用之金額，再由永達公司扣取屬服
    務報酬應負擔之佣金支出及利潤中心營業費用，此亦與臺北
    地檢署檢察偵查後認定：「永達公司業務人員傭酬，已包含
    所有業務拓展費用，全額列入薪資所得而非執行業務所得，
    因招攬保險業務而發生之業務發展費用理應列報公司營業費
    用，永達公司自業務人員薪資中調整，亦即車輛租金由員工
    傭酬中扣除，由租賃車商提供租金發票向永達公司請款，由
    永達公司統一支付車輛租金。難認被告有因此而使員工薪資
    名目減少而幫助該等員工逃漏個人綜合所得稅情事」一致，
    系爭公務車租金及業務拓展費等營業費用均係自組織報酬中
    減除，是依行政程序法平等原則，系爭公務車租金應與其他
    業務拓展費之認定相同。
  3.次查系爭車輛租金由任職公司支付予租賃車商取得統一發票
    時，即以「營業費用－租金支出」科目列帳，並非先計入薪
    資費用後，再自薪資費用中沖轉「營業費用－租金支出」科
    目，益證系爭車輛租金從組織報酬中扣除，僅為計算組織激
    勵酬勞，與業務拓展費用自組織報酬中扣除相同。惟原確定
    判決僅以車輛租金係從薪資所得中扣除，而歸屬再審原告之
    薪資所得，顯未究明再審原告之應得薪資係依計算之結果始
    獲致，而錯置其因果關係，更違反前揭禁止差別待遇原則，
    且與前揭說明矛盾。再者，原確定判決亦未就系爭公務車用
    途審理，僅以形式之薪資計算認定，與其判決依據：「末按
    『涉及租稅事項之法律，其解釋應本於租稅法律主義之精神
    ，依各該法律之立法目的，衡酌經濟上之意義及實質課稅之
    公平原則為之。』司法院釋字420 號解釋甚明。」有違，應
    予廢棄。
  (五)綜合所得稅原則上係採現金收付制，稱為收付實現原則，亦
    即綜合所得稅之核課，應僅對已實現之實際所得課稅，對於
    薪酬計算過程中，屬績效衡量因素且非屬受僱人實際領受之
    營業費用，不應涵蓋於受僱人之所得中，再審原告申請使用
    及保管公務車，係為推展業務，自屬永達公司營業費用，且
    永達公司自再審原告業務發展費用中扣除，再審原告並未實
    際取得系爭租金，依綜合所得稅之收付實現原則，亦不應歸
    屬再審原告之薪資所得，此亦經臺北地檢署是認在案，原確
    定判決未依是項原則審理，難謂非屬違背法令，應予廢棄。
  1.按「我國營利事業所得稅，除非公司組織之營利事業外，原
    則上均應採權責發生制；但綜合所得稅原則上則採現金收付
    制，稱為收付實現原則。亦即綜合所得稅之核課，應僅對已
    實現之實際所得課稅。……。是本件行為時之增資緩課股票
    於轉讓時，原則上應就面額部分作為轉讓時所屬年度之所得
    ，申報課稅；但實際轉讓價格低於面額時，則以實際轉讓價
    格申報所得；此乃我國稅制對於個人綜合所得稅之課徵，係
    採收付實現原則之明證，不容稅捐稽徵機關依據不實記載資
    料或臆測之詞，濫行課稅。」，為最高行政法院93年度判字
    第966 號裁判要旨，準此，綜合所得稅之現金收付原則應僅
    對已實現之實際所得課稅，縱計算所得時係按員工擬制收入
    減除擬制費用支出方式表達，仍應以實際獲取金額認列為員
    工薪資所得，而非以擬制收入為員工薪資所得，參諸財政部
    對靠行制度之相關函釋（67年3 月25日台財稅第31997 號函
    、71年12月10日台財稅第38935 號函、74年6 月21日台財稅
    第17954 號函、76年3 月2 日台財稅第7576785 號函、79年
    4 月3 日台財稅第790021143 號函、84年7 月20日台財稅第
    841636379 號函）規定，將靠行車主創造之營業收入擬制為
    車行之收入，又將靠行車主之費用支出擬制為車行之費用支
    出，而以靠行車主實際獲利擬制為車行給付予靠行車主之薪
    資所得，有最高行政法院97年度判字第34號判決：「另外該
    合約書還同時約定，費用應交由志明公司報銷，而上訴人在
    原審法院提出之費用單據，被上訴人雖謂：『該等費用為志
    明公司報，上訴人不得主張』云云，但依上開函釋所示，若
    志明公司有申報上開費用，則在計算其支付予上訴人之擬制
    『薪資所得』時，仍應予以扣除。而此等費用申報之有無及
    金額多寡等事實，原審法院對以上二點，均未加以調查，即
    謂上訴人不得主張此等費用支出，同樣有判決不備理由之違
    法。」益證。
  2.經查永達公司為協助同仁執行業務，特訂定車輛使用辦法，
    再審原告乃依該規定及公務車輛租賃作業流程向公司申請保
    管公務租賃車輛，由永達公司（承租人）、再審原告（保管
    人）及租賃車商（出租人）共同簽訂公務車輛租賃契約，由
    永達公司按期支付車輛租金，認列營業費用之車輛租金，依
    前揭綜合所得稅現金收付基礎之收付實現原則及財政部95年
    6 月28日函釋規定，系爭車輛租金不應再歸併核定為再審原
    告之薪資所得。換言之，依前揭收付實現原則，對於薪酬計
    算過程中，屬績效衡量因素且非屬受僱人實際領受之營業費
    用，不應涵蓋於受僱人之所得中，此亦經臺北地檢署是認在
    案，原確定判決未依是項原則審理，難謂非屬違背法令，應
    予廢棄。
  (六)租稅法所重視者，應為足以表徵納稅能力之實質的經濟事實
    ，而非其外觀之法律行為或形式上之登記事項，對實質上相
    同經濟活動所產生之相同經濟利益，應課以相同之租稅。再
    審原告申請使用及保管公務車，係為推展業務，與永達公司
    負責人租賃車輛供業務使用情形相同，均屬永達公司營業費
    用，依實質課稅原則及平等原則，不應歸屬再審原告之薪資
    所得，原確定判決未依是項原則審理，顯違反行政程序法平
    等原則，並與一般經驗及倫理法則相違背，自屬違背法令，
    應予廢棄。
  1.按「涉及租稅事項之法律，其解釋應本於租稅法律主義之精
    神，依各該法律之立法目的，衡酌經濟上之意義及實質課稅
    之公平原則為之。」，為稅捐稽徵法第12條之1 第1 項規定
    ，乃租稅法所重視者，應為足以表徵納稅能力之實質經濟事
    實，而非其外觀之法律行為或形式上之登記事項，對實質上
    相同經濟活動所產生之相同經濟利益，應課以相同之租稅，
    亦符行政程序法第6 條規定：「行政行為，非有正當理由，
    不得為差別待遇。」之平等原則，此參諸司法院釋字第420
    號解釋及改制前行政法院82年度判字第2410號決亦有相同見
    解。
  2.經查永達公司負責人於95年10月31日調查筆錄中說明：「（
    你是否也以前述方式向汽車租賃公司承租汽車？共承租幾部
    ？汽車廠牌、型號及車價為何？如何扣款？）95年5 月，我
    曾以永達公司名義承租乙部賓士E200型汽車，車價約為240
    萬元，至於汽車保證金及每月租金，均由本公司財務部處理
    。」，業經臺北市國稅局97年6 月17日財北國稅審三字第09
    70206101號函認定「主旨：貴處函詢永達保險經紀人股份有
    限公司負責人吳文永君有無違反稅捐稽徵法或所得稅法等相
    關規定案，復如說明二、三，請　查照。說明三、惟本案依
    現有事證尚難認定吳文永君有利用租賃車輛逃漏個人綜合所
    得稅情事，故未將其臚列於元家雄君等302 人名單中；……
    」。此外，一般商業情況，營利事業均有租賃車輛供經常外
    出業務或同仁使用，亦有做為上下班之交通工具，參諸財政
    部79年7 月4 日台財稅第790178955 號函（下稱財政部79年
    7 月4 日函）釋：「至營業人租用汽車載運員工上下班，係
    屬購買供本業或附屬業務使用之勞務，其有關之進項稅額，
    除依上開規定不得扣抵外，應准予扣抵。」，及財政部54年
    台財稅發第0190號函釋：「××公司因未備交通工具，經購
    買車票交由通勤員工搭乘交通工具之用，此種情形係因執行
    工作必須支付按實報銷之費用，免予合併薪資所得扣繳稅款
    。」規定亦是證。另按執行業務所得查核辦法第15條第2 項
    規定：「執行業務者在其住所裝置之電話，或執行業務者之
    汽車，如係執行業務與家庭合用者，其相關費用以2 分之1
    認列。」規定亦可資參採。
  3.次查永達公司車輛使用辦法第1 條規定：「為協助同仁執行
    業務，特訂本辦法。本辦法所指『車輛』係指公務用之租賃
    車輛及公務用之私人車輛。」（詳永達公司「修訂車輛使用
    辦法及公佈相關作業流程」），系爭租賃公務車係再審原告
    任職之永達公司為協助再審原告為公司業務招攬保險使用，
    除陸續招攬新業務（彙整再審原告經手之要保書明細表供核
    ），亦需服務原有保戶，包括通知繳交及收取保費、處理保
    戶理賠等問題，此等營業活動均有使用車輛或其他交通工具
    之需，是依上開事實，再再證明系爭租賃車輛確屬公務用途
    ，且為永達公司經營本業之必要營業工具，依司法院95年9
    月18日院台廳行一字第0950020772號函（下稱司法院95年9
    月18日函）釋，足為核認系爭車輛租金為永達公司經營本業
    有關費用之參採。基於前揭實質課稅原則，永達公司負責人
    及業務同仁租賃公司車輛之經濟用途相同，應課以相同租稅
    。原確定判決對相同經濟活動卻認定不同經濟利益，課處不
    同租稅方式，顯違反該實質課稅原則及行政程序法之平等原
    則。原確定判決對永達公司負責人吳文永以永達公司名義承
    租汽車之租金，未予視屬吳文永之薪資所得，卻認系爭租金
    為再審原告之薪資所得，顯違反行政程序法第6 條規定之平
    等原則，並與一般經驗及論理法則相違背，自屬違背法令，
    應予廢棄。
  4.查系爭租賃車所發生之油料、修繕及保養等費用，均認定屬
    永達公司經營本業及附屬業務有關之費用者，惟卻就發生該
    油科、修繕或保養費用相同之主體之系爭租賃車，否認非屬
    永達公司經營本業或附屬業務使用，顯有分割取捨之違背法
    令，並違反一般經驗法則，應予廢棄。
  (七)本件系爭公務車租金之租稅法律適用及實證，前經稅捐稽徵
    機關認屬為交通費，依財政部95年6 月28日函釋規定，應由
    任職公司檢據核實列報，尚不宜約定由業務員自行吸收或負
    擔，嗣後課稅事實資料未變，稅捐稽徵機關憑藉新見解重為
    認定，與改制前行政法院89年度判字第699 號判決要旨相互
    牴觸，亦屬違背法令。原確定判決認屬再審原告之薪資所得
    ，亦與財政部95年6 月28日函釋規定及稅捐稽徵機關認定矛
    盾，均屬違背法令之情，應予廢棄。
  1.按「納稅義務人依所得稅法規定辦理結算申報而經該管稅捐
    稽徵機關調查核定之案件，如經法定期間而納稅義務人未申
    請復查或行政爭訟，其查定處分即告確定。嗣稽徵機關如發
    見原處分確有錯誤短徵情事，為維持課稅公平原則，並基於
    公益上之理由，雖非不可自行變更原確定之查定處分，而補
    徵其應徵稅額，然此之所謂發見確有錯誤短徵，應係指原處
    分確定後發見新事實或新課稅資料，足資證明原處分確有錯
    誤短徵情形者而言。如其課稅事實資料未變，僅因嗣後法律
    見解有異，致課稅之標準有異時，按諸中央法規標準法第18
    條從新從優原則之法理，即不得就業經查定確定之案件，憑
    藉新見解重為較原處分不利於當事人之查定處分。」，為改
    制前行政法院89年度判字第699 號裁判要旨，即其課稅事實
    資料未變，要難憑藉新見解重為處分。
  2.臺北地檢署就系爭公務車租金之租稅法律適用及實務，業以
    96年3 月9 日北檢大歲96偵2347字第16209 號函詢臺北市國
    稅局意見，並經臺北市國稅局研議後，以96年6 月5 日財北
    國稅審二字第0960201843號函（下稱臺北市國稅局96年6 月
    5 日函）復：「三前揭財政部95年函釋規定，保險公司之保
    險業務員為所屬公司招攬保險業務而發生之必要費用，可由
    保險公司依營利事業所得稅查核準則（以下簡稱查核準則）
    有關規定依其費用性質檢據核實列報。……另該員工如係以
    公司名義租賃車輛，其分期給付車商之租金（不含保證金）
    ，得依查核準則第74條第3 款第2 目之5 規定認屬為交通費
    ，依首揭財政部95年函釋規定，應由保險經紀公司檢據核實
    列報，尚不宜約定由保險業務員自行吸收或負擔。至員工如
    以員工自己名義租購車輛，則該扣付款應視為員工基於僱傭
    關係而取得之各種補助費或給與，故保險經紀公司應以薪資
    支出列支，並依法併同員工薪資所得依率扣繳稅款。」，足
    資說明稽徵機關實證上係以公司名義租賃車輛，或係以員工
    自己名義租購車輛為據，認定租賃車輛是否確實供公司業務
    使用。
  3.本件既以公司名義租賃車輛，其分期給付車商之租金（不含
    保證金），得依查核準則第74條第3 款第2 目之5 規定認屬
    為交通費，依前揭財政部95年6 月28日函釋規定，應由保險
    經紀公司檢據核實列報，尚不宜約定由保險業務員自行吸收
    或負擔，且臺北市國稅局係依臺北地檢署就系爭公務車租金
    之租稅法律適用及實證回覆，應有拘束本件之效力。嗣後課
    稅事實資料未變，再審被告憑藉新見解重為認定，與改制前
    行政法院89年度判字第699 號判決要旨相互牴觸。原確定判
    決所稱「此時原告因勞務取得之報酬，既然在當時之稅制下
    ，自始被定性薪資所得，則其在本案取得相當於租金價值之
    車輛使用權（及未來期待所有權），自然應定性為薪資所得
    。從而被告之補稅處分即無違誤，應予維持。」云云，與財
    政部95年6 月28日函釋規定相悖，又與前揭稅捐稽徵機關認
    定矛盾，均屬違背法令之情，應予廢棄等情。
  (八)聲明求為判決：鈞院98年度簡字第767 號判決廢棄；訴願決
    定及原處分（含復查決定）不利於再審原告部分均撤銷；訴
    訟費用由再審被告負擔。
四、再審被告抗辯則以：
  (一)按「個人之綜合所得總額，以其全年下列各類所得合併計算
    之：……第三類：薪資所得：凡公、教、軍、警、公私事業
    職工薪資及提供勞務者之所得：一薪資所得之計算，以在職
    務上或工作上取得之各種薪資收入為所得額。二前項薪資包
    括：薪金、俸給、工資、津貼、歲費、獎金、紅利及各種補
    助費。但為雇主之目的，執行職務而支領之差旅費、日支費
    及加班費不超過規定標準者，及依第4 條規定免稅之項目，
    不在此限。」，為行為時所得稅法第14條第1 項第3 類第1
    款及第2 款所明定。
  (二)次按當事人對於鈞院判決提起再審之訴，必須具有行政訴訟
    法第273 條第1 項所列各款情形之一者，始得為之。而所謂
    「適用法規顯有錯誤者」，係指該判決所適用之法規與該案
    應適用之現行法規相違背，或與解釋、判例有所牴觸者而言
    。
  (三)惟核其再審理由，並無所涉及原確定判決所適用之法規與本
    件應適用之現行法規相違背，或與解釋、判例有所牴觸之情
    事，再審原告提起再審，依上揭規定及說明，其再審難謂合
    法，應予駁回。另有關租稅撤銷訴訟之客觀舉證責任，原則
    上應採法律要件說，即就課稅要件事實之存否及課稅標準，
    稅捐機關應負舉證責任；至租稅之免除、減輕等權利障礙要
    件事實及權利消滅要件事實，既為有利於人民之事實，且其
    相關資料均由人民所控制掌握，自應由納稅義務人負舉證責
    任。再審原告主張系爭車輛租金係永達公司經營本業及附屬
    業務所使用之營業費用，而應認列為營業費用，係屬對人民
    有利之事實，自應由再審原告負舉證責任，惟再審原告未能
    舉證證明系爭車輛之用途係用於永達公司之公務。又改制前
    行政法院32年判字第18號判例係謂：「司法機關所為之確定
    判決，其判決中已定事項，若在行政上發生問題時，行政官
    署不可不以之為既判事項而從其判決處理，此為行政權與司
    法權分立之國家一般通例。」，是以法院確定判決所認定之
    事實，在行政訴訟事件，如經調查認定並無錯誤時，得以之
    作為判決依據。本件再審原告主張臺北地檢署檢察官96年度
    偵字第2347號不起訴處分書中，已認定系爭車輛租金屬招攬
    保險業務之必要費用，而應以之為判決依據。惟查前開判例
    係指司法機關之確定判決始有適用，本件再審原告主張者係
    檢察官之不起訴處分書，與判例所指自有不同，自無適用前
    開判例之餘地，原確定判決認不受該不起訴處分書認定事實
    之拘束，自無違誤。另上開財政部95年6 月28日函釋，僅係
    說明保險公司相關費用應依查核準則相關規定列報，而再審
    被告96年6 月5 日函說明依查核準則相關規定，在不同情形
    下應如何列報，並未認定系爭所得非薪資所得。本件係永達
    公司由員工自行洽詢租賃車商確認車種及車價後，再由車商
    按月向永達公司申請每月租金給付，車輛每月租金則由員工
    薪資扣款，此種以再審原告服務公司為名義承租人，掩蓋員
    工為實際承租人之事實，並將每月租車租金於員工薪資扣除
    後，以淨額低報員工薪資所得，幫助員工逃漏個人綜合所得
    稅之情事，與一般案件迥異，難謂再審被告之核定有違改制
    前行政法院89年度判字第699 號判決要旨及行政程序法之平
    等原則，又原確定判決所適用之法規，並無與本案應適用之
    現行法規相違背，自難謂原確定判決有行政訴訟法第273 條
    第1 項第1 款所規定適用法規顯有錯誤之再審事由。
  (四)本件系爭薪資所得業經再審被告逐一審酌，並敘明否准認列
    之理由，且亦為原確定判決所確定之事實，再審原告執為再
    審理由，於法自屬有違。準上之言，再審原告為本件之爭執
    ，顯無存在任何法定事由，再審難謂合法。
  (五)聲明求為判決：駁回再審原告之訴。
五、經查：
  (一)按「有下列各款情形之一者，得以再審之訴對於確定終局判
    決聲明不服。但當事人已依上訴主張其事由或知其事由而不
    為主張者，不在此限：一適用法規顯有錯誤者。……」、「
    再審之訴顯無再審理由者，得不經言詞辯論，以判決駁回之
    。」，為行政訴訟法第273 條第1 項第1 款及第278 條第2
    項所明定。按再審之訴，係對於原確定判決聲明不服之方法
    ，其目的在於請求除去原確定判決之效力，惟判決因確定而
    產生其既判力，原則上法院及當事人均應受其拘束，自不許
    當事人事後任意予以爭執，故唯有具備法定重大瑕疵之事由
    時，且未曾為法院審酌者，始有重開訴訟程序之可能。故當
    事人如已依上訴主張其事由，其主張之當否自應由上訴審法
    院判斷之，殊難許其再援為對於確定判決提起再審之訴之事
    由，此即再審之補充性原則。經查，再審原告以前揭理由主
    張本件原確定判決適用法規顯有錯誤，稽其再審理由已經再
    審原告於上訴時逐一載明於上訴理由狀（見最高行政法院99
    年度裁字第1038號卷第16頁以下），予以主張，並經上訴裁
    定予以駁斥不採，指明原確定判決均已詳為論述，並無不當
    。是以，再審原告所稱之適用法規顯有錯誤之再審事由，已
    依上訴而為主張，揆諸前述行政訴訟法第273 條第1 項但書
    所揭示之再審制度補充性質，同一事由自不得再援為再審之
    主張。故再審原告再依上揭事由，向本院提起本件再審之訴
    ，即屬於法不合，合先陳明。
  (二)次按行政訴訟法第273 條第1 項第1 款所謂適用法規顯有錯
    誤，係指原判決所適用之法規與該案應適用之現行法規相違
    背，或與解釋、判例有所牴觸者而言。至於法律上見解之歧
    異，再審原告對之縱有爭執，要難謂為適用法規錯誤，自不
    得據為再審理由，改制前行政法院62年判字第610 號著有判
    例可資參照。
  (三)關於再審原告主張原確定判決適用法規顯有錯誤之部分：
  1.本件再審原告主張，原確定判決任意調整舉證責任，稱「況
    原告亦未能證明系爭車輛租金為永達公司經營本業及附屬業
    務有關之費用」，與行政訴訟之舉證責任分配理論相悖云云
    ，惟查：
    (1)按「當事人主張事實須負舉證責任，倘其所提出之證據不
      足為主張事實之證明，自不能認其主張之事實為真實。」
      ，改制前行政法院36年判字第16號判例要旨可資參照；次
      按「行政法院於撤銷訴訟應依職權調查證據。」，行政訴
      訟法第133 條前段定有明文，此係因撤銷訴訟之當事人，
      分別為公權力主體之政府機關及人民，兩造間存在不對等
      之權力關係，且政府機關之行政行為恆具專門性、複雜性
      或科技性，難為人民所瞭解，且每涉公務機密，人民取得
      相關資料常屬不易，為免人民因無從舉證而負擔不利之效
      果，而有上述規定；是於撤銷訴訟，證據之提出非當事人
      之責任，法院依職權調查得代當事人提出，當事人固無所
      謂主觀之舉證責任。然職權調查證據有其限度，仍不免有
      要件不明之情形，故當事人仍有客觀之舉證責任，民事訴
      訟法第277 條規定：「當事人主張有利於己之事實者，就
      其事實有舉證之責任。」，於上述範圍依行政訴訟法第13
      6 條之規定，仍為撤銷訴訟所準用。
    (2)又有關租稅撤銷訴訟之客觀舉證責任，原則上就課稅要件
      事實之存否及課稅標準，應歸稅捐機關負擔；至於租稅之
      免除、減輕等權利障礙要件事實及權利消滅要件事實，既
      為有利於人民之事實，且其相關資料均由人民所控制掌握
      ，自應歸納稅義務人負擔。是以，本件再審原告既主張系
      爭車輛租金係永達公司經營本業及附屬業務所使用之營業
      費用，而應認列營業費用，係屬對人民有利之事實，自應
      由再審原告負舉證責任，惟再審原告未能舉證證明系爭車
      輛之用途係用於永達公司之公務，則原確定判決以再審原
      告未能舉證以實其說，認其主張難以採信，原確定判決並
      無任意調整舉證責任情事，亦與舉證責任分配法則無違。
  2.另查再審原告主張臺北地檢署檢察官96年度偵字第2347號不
    起訴處分書，已認定系爭車輛租金屬招攬保險業務之必要費
    用，應以之為判決依據，是原確定判決未依職權審酌臺北地
    檢署檢察官偵查事證及其不起訴處分書之認定，僅以該不起
    訴書被告非再審原告為由，認定不能拘束本案，逕予判決駁
    回，違反改制前行政法院32年判字第18號判例及司法院釋字
    第392 號解釋，適用法規錯誤顯有錯誤云云，惟查改制前行
    政法院32年判字第18號判例係指司法機關之確定判決始有適
    用，本件再審原告所主張者係臺北地檢署檢察官96年度偵字
    第2347號不起訴處分書，與判例所指自有不同，而無適用前
    開判例之餘地；且再審原告並非該不起訴處分書之被告，故
    原確定判決認不受該不起訴處分書認定事實之拘束，自無違
    誤。
  3.又再審原告主張原確定判決認定再審原告取得之所得，非屬
    永達公司之營業費用，違反租稅中立性原則；且原確定判決
    將永達公司支付予租車公司之租金，而未實際支付予再審原
    告之金錢，認定屬再審原告之所得，違反收付實現原則；另
    原確定判決將再審原告用以推廣業務而取得之車輛使用權，
    解為再審原告取得之薪資所得，違反平等原則、一般經驗法
    則與論理法則而違背法令，因此適用法規顯有錯誤云云，惟
    抽象之法理原則並無實證法之堅實基礎，其規範內涵及適用
    界限在學理上亦有討論空間，法院也未必形成共識，甚至當
    事人所言之「法理原則」，是否與個案事實相符，亦非無疑
    ，衡諸再審制度之嚴謹性要求，自不得執此空泛之法理原則
    ，加以指摘「原確定判決適用法規顯有錯誤」，故再審原告
    以原確定判決違反「租稅中立性原則」、「收付實現原則」
    、「平等原則」、「一般經驗法則」與「論理法則」，自屬
    違背法令云云，純屬其個人意見，核與上開再審事由之要件
    不符。
  4.至再審原告主張原確定判決認屬再審原告之薪資所得，與財
    政部95年6 月28日函釋及臺北市國稅局96年6 月5 日函認定
    矛盾，再審被告於課稅事實資料未變之情況下，憑藉新見解
    重為認定，而有違背法令之情云云，惟查財政部95年6 月28
    日函釋僅係說明保險公司相關費用應依查核準則相關規定列
    報，而臺北市國稅局96年6 月5 日函，則係說明依查核準則
    相關規定，在不同情形下應如何列報，並未認定系爭所得非
    薪資所得，是臺北市國稅局96年6 月5 日函係對於財政部95
    年6 月28日函釋重為說明，並未改變財政部95年6 月28日函
    釋之見解，再審原告主張再審被告憑藉新見解重為認定，顯
    係誤解。
  (四)復查，證據之取捨與當事人所希冀者不同，致其事實之認定
    亦異於該當事人之主張者，不得謂為原確定判決有違背法令
    之情形。查原確定判決認系爭車輛租金支出非屬永達公司之
    營業費用，而為再審原告之薪資所得等兩造爭點，已於判決
    理由中詳予論明交代，原確定判決認事用法並無違誤。再審
    原告以原確定判決有適用行政訴訟法第273 條第1 項第1 款
    顯有錯誤之情事，無非執其個人對法律之歧異見解而為指摘
    ，其對財政部95年6 月28日函釋及臺北市國稅局96年6 月5
    日函之不同認知、有關舉證責任分配及改制前行政法院32年
    判字第18號判例適用之歧異見解、其與原確定判決對系爭車
    輛租金支出究為公司營業費用抑或員工薪資所得之不同解析
    等所為之各項指摘，僅屬法律上見解之歧異，係對原確定判
    決就取捨證據、認定事實之職權行使，指摘其為不當，並就
    原確定判決已論斷者，泛言未論斷，再審原告主張原確定判
    決有行政訴訟法第273 條第1 項第1 款所謂「適用法規顯有
    錯誤」之情事，核無可採。
  (五)綜上所述，再審原告依行政訴訟法第273 條第1 項第1 款再
    審事由，提起本件再審之訴，依其起訴主張之事實，顯難認
    有再審理由，爰不經言詞辯論，逕以判決駁回。又本件訴訟
    標的金額未逾40萬元，為適用簡易程序事件；再當事人提起
    再審之訴，必須其再審之訴有再審理由，本院始得進而審究
    其本案請求有無理由，依上開所述，本件再審之訴既顯無再
    審理由，故而其針對原確定判決有無理由之指摘，本院即毋
    庸再予審究，併此指明。
據上論結，本件再審之訴為無理由，爰依行政訴訟法第236 條、
第278 條第2 項、第98條第1 項前段，判決如主文。
中　　華　　民　　國　 100 　 年　   2   月　    22   日
                      臺北高等行政法院第七庭
                                      法  官  陳秀
上為正本係照原本作成。
本件以訴訟事件所涉及之法律見解具有原則性者為限，始得於本
判決送達後20日內向本院提出上訴狀並表明上訴理由，如已於本
判決宣示後送達前提起上訴者，應於判決送達後20日內補具上訴
理由（均按他造人數附繕本），且經最高行政法院許可後方得上
訴。
中　　華　　民　　國　 100 　 年　   2   月　    22   日
                                      書記官  吳芳靜